最高法院刑事判決　　　　　　　九十六年度台非字第二０七號
上　訴　人　最高法院檢察署檢察總長
被　　　告　甲○○
上列上訴人因被告違反商標法案件，對於台灣高等法院台中分院
中華民國九十六年二月十三日第二審確定判決（九十四年度上易
字第一六一０、一六一一號；起訴案號：台灣台中地方法院檢察
署九十一年度偵字第二二八九五號），認為違法，提起非常上訴
，本院判決如下：
    主  文
上訴駁回。
    理  由
非常上訴理由稱：「按判決不適用法則或適用不當者，為違背法
令，刑事訴訟法第三百七十八條定有明文；次按行為後法律有變
更者，適用行為時之法律，但行為後之法律有利於行為人者，適
用最有利於行為人之法律，為中華民國九十四年二月二日修正公
佈，自九十五年七月一日施行之刑法第二條第一項所明定，係規
範行為後法律變更所生新舊法律比較適用之準據法，已將修正前
刑法第二條第一項『從新從輕』原則修正改採『從舊從輕』原則
，於新修正刑法施行後，應適用該法第二條第一項之規定，為『
從舊從輕』之比較。所謂適用最有利於行為人之法律，既曰法律
，自較刑之範圍為廣，即應就行為時之法律與行為後之法律有關
罪刑之一切情形，比較其全部之結果，而適用有利於行為人之法
律處斷；倘經比較其全部結果，除行為後法律有利於行為人適用
其最有利之法律外，要以適用行為時之法律為原則。本件原判決
認定被告甲○○確有犯事實欄所載之使用仿冒商標之行為，而被
告行為後，商標法業於九十二年五月二十八日修正，於同年十一
月二十八日施行，惟原判決僅比較修正前商標法第六十二條（誤
植為第六十一條；下同）第一款規定與修正後商標法第八十一條
第一款規定之法定刑度，認並無軒輊，卻疏未比較修正前商標法
第六十二條第一款規定『意圖欺騙他人』之主觀要件，與修正後
商標法第八十一條第一款改以『未得商標權人或團體商標權人同
意』為要件，究何者較有利於被告，而為法律之適用，已有判決
不備理由之違法；且如認修正前商標法第六十二條第一款規定『
意圖欺騙他人』之主觀要件及修正後商標法第八十一條第一款改
以『未得商標權人或團體商標權人同意』為要件，與被告之利益
悉相等者，亦應依刑法第二條第一項前段之『從舊』原則規定，
適用行為時之法律即修正前商標法第六十二條第一款規定論處，
始為適法。乃原判決竟以修正後商標法第八十一條第一款改以『
未得商標權人或團體商標權人同意』為要件規定，較為接近社會
事實且係合時宜規定，認應適用修正後商標法第八十一條第一款
規定論處，即採修正前刑法第二條第一項前段規定之『從新』原
則，顯違新修正刑法第二條第一項所揭櫫之『從舊從輕』原則，
揆之首開說明，原判決顯有判決適用法則不當之違誤。案經確定
且於被告不利，爰依刑事訴訟法第四百四十一條、第四百四十三
條規定提起非常上訴，以資糾正。」等語。
本院按：非常上訴之提起，應以原確定判決違背法令者為限，此
觀刑事訴訟法第四百四十一條之規定自明。而所謂違背法令，係
指顯然違背法律明文所定者及其審判程序或判決所援用之法令有
所違背者而言。若法文上有發生解釋上之疑問，而僅依法律上所
持之見解不同，自不得認其違背法令而據為提起非常上訴之理由
。倘依原判決所確認之事實，其論罪科刑等並無錯誤，祇事實或
理由記載不甚周全，對於全案情節與判決本旨並無影響者，依刑
事訴訟法第三百八十條規定，既不得提起第三審上訴，自亦不得
執以提起非常上訴。又刑法第二條第一項規定行為後法律有變更
者，適用行為時之法律，但行為後之法律有利於行為人者，適用
最有利於行為人之法律。係採從舊、從輕之原則。本件原判決認
定被告與張元春、古文吉、許雅玲、詹政龍及姓名年籍不詳綽號
「謝董」之成年男子等人均明知如原判決附表一所示之商標圖樣
，係該附表所列各公司分別向我國經濟部中央標準局或八十八年
一月二十六日改制之智慧財產局申請註冊，於表列所示之專用期
間內，就所指定之商品，取得商標權之商標圖樣，均仍在商標專
用期限內，亦均知渠等均未得如同附表所示各商標權人同意，不
得於該附表所示專用商品之同一商品上，使用相同於同附表所示
之各註冊商標。被告竟與古文吉與「謝董」基於使用仿冒商標及
意圖欺騙他人，而就商品之品質，為虛偽標記之概括犯意聯絡，
由被告先於九十一年五月三十一日，向不知情之何秋桂承租址在
台中市西屯區○○○○街六號之工廠，作為日後共同產製私酒之
地點，並在該址負責清洗裝酒空瓶，「謝董」則負責提供以不詳
方式取得已仿製有如上揭附表所示各商標圖樣或虛偽標記係廣福
食品企業股份有限公司、陳國瑞製酒廠、台灣省菸酒公賣局（下
稱公賣局）、瑞昇製酒廠等所製造之酒類品牌標籤、米酒空瓶、
收縮膜、瓶蓋、紙箱、真品威士忌酒（供稀釋製造假威士忌酒之
用）、真品高粱酒、已調製完成裝瓶之三多利 OL LD假威士忌洋
酒等物，並僱請古文吉負責管理上開工廠、調配米酒酒劑藥量、
分派員工工作等事務，另以月薪新台幣（下同）三萬元（尚有不
特定獎金）僱請被告負責購置濾水器、裝瓶器、盛裝酒精之各類
水桶、酒精度量器、包裝物品及監視器等產製私酒之裝備、製酒
配料乙醇、公賣局販售之米酒（供稀釋私製米酒之用）等原料及
清點、包裝酒類貨品等工作。被告並以每日八百元之代價，提供
車牌號碼三Ｖ－００七一號自小貨車供作運私製假酒成品之用。
被告與「謝董」、古文吉即自九十一年十月初某日起，推由被告
與古文吉在上址連續從事產製私釀假酒、將前開仿冒商標或虛偽
標記之酒類品牌標籤黏貼在所產製之假酒酒瓶，或「謝董」所交
付之假威士忌酒瓶上，及包裝、裝箱、運送等工作。被告於九十
一年十一月二十日，另向不知情之黃榮松承租台中市○區○○○
街一段一三五號一樓，作為儲放上述各種私釀酒類成品倉庫之用
，伺機出售圖利。張元春、詹政龍分別自九十一年十月間某日起
，許雅玲則自同年十一月上旬某日起，亦先後基於共同之概括犯
意聯絡，分別受僱參與上開產製私酒、使用仿冒商標及虛偽標記
商品品質之工作。詹政龍和張元春負責裝瓶、黏貼仿冒商標或偽
製標籤、包裝、搬運等工作，許雅玲除負責伙食外，亦負責裝瓶
及黏貼仿冒商標或虛偽標記商品品質之標籤等工作。嗣於九十一
年十一月二十二日凌晨零時三十分許，被告與古文吉、詹政龍、
張元春、「謝董」尚未售出任何產製之私酒前，台中市警察局刑
警隊經濟組偵查員即會同台中市政府財政局菸酒課查緝小組人員
，在台中市西屯區○○○○街六號前，當場查獲古文吉駕駛車牌
號碼之上揭自小貨車搭載詹政龍正欲運送產製之假酒，並在該自
小貨車上扣得「謝董」所有之私釀米酒一０七箱及私釀高粱酒四
十四箱，並前往台中市西屯區○○○○街六號執行搜索後，查獲
正在黏貼酒瓶標籤之被告、張元春及許雅玲，並扣得如確定判決
附表二所示物品等情。因認被告牽連犯行為時之商標法第六十二
條（原判決誤植為第六十一條）第一款之罪。並以刑法於九十四
年二月二日經總統令修正公布，於九十五年七月一日施行，修正
後刑法第二條第一項規定：行為後法律有變更者，適用行為時之
法律。但行為後之法律有利於行為人者，適用最有利於行為人之
法律。又商標法業於九十二年五月二十八日修正，於九十二年十
一月二十八日施行，修正前商標法第六十二條規定：「意圖欺騙
他人，有左列情事之一者，處三年以下有期徒刑、拘役或科或併
科新台幣二十萬元以下罰金：一於同一商品或類似商品，使用相
同或近似於他人註冊商標之圖樣者。二於有關同一商品或類似商
品之廣告、標帖、說明書、價目表或其他文書，附加相同或近似
於他人註冊商標圖樣而陳列或散布者。」修正後第八十一條規定
：「未得商標權人或團體商標權人同意，有下列情形之一者，處
三年以下有期徒刑、拘役或科或併科新台幣二十萬元以下罰金：
一於同一商品或服務，使用相同之註冊商標或團體商標者。二於
類似之商品或服務，使用相同之註冊商標或團體商標，有致相關
消費者混淆誤認之虞者。三於同一或類似之商品或服務，使用近
似於其註冊商標或團體商標之商標，有致相關消費者混淆誤認之
虞者。」經比較新舊法，法定刑度均相同，惟修正後之構成要件
，已經刪除意圖欺騙他人之主觀要件，而以未得商標權人或團體
商標權人同意，為其前提，較為接近社會事實，且商標法修正之
目的，係因距前次全文修正，已有約十年之時間，社會變遷甚大
，針對不合時宜之規定，而修正全文，認應適用修正後商標法之
規定為宜。非常上訴意旨雖以原判決僅依修正前商標法第六十二
條第一款、修正後商標法第八十一條第一款法定刑之比較結果，
認無軒輊，並未比較修正前商標法第六十二條第一款規定「意圖
欺騙他人」之主觀要件，與修正後商標法第八十一條第一款以「
未得商標權人或團體商標權人同意」為要件，究竟何者較為有利
並為法律適用之依據，已有理由不備之違法。且若上揭修正前後
規定，於被告之利益悉為相等，依刑法第二條第一項前段規定，
應適用行為時即修正前商標法第六十二條第一款規定論處。原判
決認應適用修正後商標法第八十一條第一款之規定，顯有適用法
則不當之違誤。然按諸原判決所記載之事實及理由說明，被告之
犯行，其行為時之商標法第六十二條第一款及裁判時之商標法第
八十一條第三款，同有處罰之規定，且其法定刑均相同。原判決
理由二先闡明應依刑法第二條第一項規定為法律之比較適用，繼
而相核上揭二規定，始敘明「修正前後之規定，法定刑均相同，
惟修正後規定之構成要件，已經刪除意圖欺騙他人之主觀要件，
而以未得商標權人或團體商標權人同意，為其前提，較為接近社
會事實，且商標法修正之目的，係因距前次全文修正，已有約十
年之時間，社會變遷甚大，針對不合時宜之規定，而修正全文，
本院認為應適用修正後商標法之規定為宜」等語。顯已指明以修
正後商標法第八十一條第一款之規定有利於被告，雖未以文字明
確記載，然究非理由不備。再原判決既已析論其比較上揭修正前
後規定之基礎，並認以裁判時商標法第八十一條第一款之規定有
利於被告，即不生因對被告利益相等而應適用修正前商標法第六
十二條第一款之問題，要無適用法則之違誤。僅依法律上所持之
見解不同，自亦不得認其違背法令。衡以上述之說明，本件非常
上訴為無理由，應予駁回。
據上論結，應依刑事訴訟法第四百四十六條，判決如主文。
中　　華　　民　　國　九十六　年　　八　　月　二十四　日
                      最高法院刑事第九庭
                          審判長法官  洪　清　江
                                法官  石　木　欽
                                法官  李　伯　道
                                法官  林　勤　純
                                法官  陳　晴　教
      本件正本證明與原本無異
                                      書  記  官
中　　華　　民　　國　九十六　年　　八　　月　二十九　日
                                                Ａ
